臺灣南投地方法院民事判決
109年度訴字第476號
原      告  黃姿蓉
訴訟代理人  盧錫銘律師
被      告  黃詩婷
上列當事人間請求返還不當得利事件，本院於民國110年8月4日
言詞辯論終結，判決如下：
    主  文
被告應給付原告新臺幣壹佰貳拾萬柒仟零玖拾柒元，及自民國一
百零九年十二月二十二日起至清償日止，按週年利率百分之五計
算之利息。
訴訟費用由被告負擔。 
    事實及理由
一、本件被告經合法通知，未於言詞辯論期日到場，核無民事訴
    訟法第386 條所列各款情形，爰依原告之聲請，由其一造辯
    論而為判決。
二、原告主張略以：原告於民國108年4月3日因遭自稱「Young L
    ee 陽李」之詐騙集團成員以佯稱身處戰地不便轉帳亟需金
    錢云云之方式施以詐術，而陷於錯誤，遂於同年5月6日前往
    址設於臺中市○區○○路0○000號之國泰世華銀行股份有限公司
    （下稱國泰世華銀行）南屯分行，臨櫃匯款新臺幣（下同）
    120萬7,097元（下稱系爭款項）至被告在台新國際商業銀行
    股份有限公司申設之帳號0000000000000號之帳戶（下稱系
    爭帳戶）內；嗣原告發覺遭詐騙後，遂於108年10月16日向
    司法警察提出刑事詐欺告訴，經南投縣政府警察局集集分局
    移送臺灣南投地方檢察署，經該署檢察官以109年度偵字第7
    87號詐欺案件（下稱相關刑案）受理偵辦。被告所有系爭帳
    戶受有系爭款項，自屬無法律上原因受有利益，致原告受有
    損害，構成不當得利，依法應負返還之責。爰依民法第179
    條規定，提起本件訴訟，並聲明：如主文第1項所示。
三、被告固未於言詞辯論期日到場，然曾準備程序期日到場抗辯
    略以：被告未將系爭帳戶之存摺交付詐騙集團成員使用，其
    亦係於受騙之情形下，將詐騙集團成員詐騙匯入系爭帳戶之
    款項，再匯出至其他帳戶，未從中花取任何金錢。且因詐騙
    集團成員詐騙匯入系爭帳戶款項之被害人共有4人，非僅有
    原告，是系爭帳戶內現存款約50萬元之餘額，究應歸屬何一
    被害人，亦不清楚，況系爭帳戶已遭警示而凍結，被告亦不
    敢任意去動用。爰聲明：原告之訴駁回。
四、本院之判斷：
  ㈠按無法律上之原因而受利益，致他人受損害者，應返還其利
    益，民法第179 條定有明文；次按當事人主張有利於己之事
    實者，就其事實有舉證之責任，民事訴訟法第277條本文定
    有明文；是主張不當得利請求權存在之當事人，對於不當得
    利請求權之成立，應負舉證責任，亦即，其應證明他方係無
    法律上之原因而受利益，致其受有損害。然而，不當得利之
    類型，可區分為「給付型之不當得利」與「非給付型不當得
    利」，前者係基於有目的及有意識之給付所發生者，後者則
    係由於給付以外之行為（受損人、受益人、第三人之行為）
    或法律規定或事件所成立者；在「給付型之不當得利」之情
    形，因係自己行為致自身掌控之財產發生主體變動，是關於
    財產變動係「無法律上原因」所生之消極事實舉證困難危險
    ，自應歸諸主張不當得利請求權存在之當事人，尤其就不當
    得利之成立要件（雙方間有給付關係、因給付而受益及受損
    、受益無法律上原因即給付欠缺給付目的）負舉證責任（最
    高法院102年度台上字第420號判決意旨參照）；反之，在「
    非給付型之不當得利」（權益侵害型不當得利），因係侵害
    歸屬於他人權益內容而受利益致他人受損害，而不具有取得
    利益之正當性，是於受損與受益間之損益變動具有因果關係
    時，即可認屬「無法律上原因」，倘受益人主張其有取得利
    益之法律上原因，自應由受益人就此有利於己之事實負舉證
    責任（最高法院107年度台上字第1792判決意旨參照）。
  ㈡經查：
  ⒈原告於108年5月6日至國泰世華銀行南屯分行以臨櫃匯款方式
    ，將120 萬7,097元（即系爭款項）匯至被告申設之系爭帳
    戶內；且被告未將系爭帳戶之存摺、提款卡、密碼等提領工
    具交付他人，系爭帳戶仍為被告所保有支配，匯入系爭帳戶
    款項（含系爭款項）僅被告始得提領或轉匯等事實，業經兩
    造於相關刑案警詢時陳稱明確（見相關刑案警卷第1至4、18
    至22頁），復有國泰世華銀行匯出匯款憑證、系爭帳戶之交
    易明細在卷可稽查（見相關刑案警卷第10、64頁），且為兩
    造於本件訴訟中所未爭執，應堪認定。從而，足認兩造間確
    有系爭款項之流動，且因系爭款項之流動，而被告受有利益
    ，致原告受有損害。
　⒉兩造素不相識，其等間亦無任何債權債務關係；原告係因同
    年4 月3日遭自稱「Young Lee陽李」之詐騙集團成員以佯稱
    身處戰地不便轉帳亟需金錢云云之方式施以詐術，而陷於錯
    誤，始將系爭款項匯入系爭帳戶內；系爭帳戶因涉數件詐騙
    案件而遭列為警示帳戶；原告於108年10月16日向司法警察
    提出刑事詐欺告訴，經南投縣政府警察局集集分局移送臺灣
    南投地方檢察署，經該署檢察官以109年度偵字第787號詐欺
    案件（即相關刑案）受理偵辦等事實，亦經兩造於相關刑案
    警詢時陳稱明確（見相關刑案警卷第1至4、18至22頁），並
    經本院調取並核閱相關刑案卷宗無訛，且為兩造於本件訴訟
    中所未爭執，應堪認定。從而，足認兩造間確無任何債權債
    務關係存在，原告係遭第三人詐騙，始將系爭款項匯入系爭
    帳戶內。
　⒊基上，系爭款項之流動，既係原告遭第三人詐欺後所生，而
    非基於一定目的而有意識地增益被告財產，尚難認被告受有
    利益係因原告給付所發生，核屬「非給付型之不當得利」（
    臺灣高等法院臺中分院109年度上易字第39號判決意旨參照
    ），被告亦未主張或舉證證明其受領系爭款項有何正當性或
    其他法律上原因，自屬無法律上原因受有利益；況且，縱認
    系爭款項之流動，係原告基於贈與或借貸與第三人款項目的
    而有意識地給付，認被告受有利益係因給付所發生，核屬「
    給付型之不當得利」，然兩造間亦不存在給付之原因關係，
    亦屬無法律上原因受有利益甚明（臺灣高等法院105年度上
    字第251號判決意旨參照）。
　⒋被告固辯稱其亦係於受騙情形下為之等等，且原告另對其提
    出詐欺告訴，經檢察官為不起訴處分，亦有相關案件不起訴
    處分書為證（見本院卷第25頁）。然而，不當得利之構成，
    與其所為是否已構成詐欺之侵權行為無涉（最高法院65年度
    台再字第138號判決意旨參照），亦與其得利係出於善意或
    惡意無關（最高法院87年度台再字第1600號判決意旨參照）
    。從而，被告前開所辯，尚不影響不當得利之成立。
　⒌被告復辯稱其已將詐騙集團成員詐騙匯入系爭帳戶之款項，
    再匯出至其他帳戶，未從中花取任何金錢等等。然而，被告
    於相關刑案警詢時自陳：其與自稱「Charles」之陌生人（
    即詐騙集團成員）係在交友軟體上認識的朋友，僅有視訊過
    ，即依該人指示，於系爭帳戶受領款項後，再轉匯入其他帳
    戶或提領後存入其他帳戶，以此方式將系爭帳戶提供「Char
    les」使用等語（見相關刑案警卷第18至22頁），實難認其
    受領款項，有不知無法律上原因之情況，自非善意之受領人
    。況且，原告所受利益為金錢(匯款)，具有高度可代替性及
    普遍使用性，於移入其之財產(帳戶)後，即難以識別判斷，
    原則上已無法判斷其存在與否，除非其能明確證明確以該金
    錢處分他人，始可主張該利益不存在（最高法院93年度台上
    字第1980號判決意旨參照）；又所謂所受利益不存在者，非
    僅指所受利益之原形不存在者而言，倘原形已不存在，然被
    告所獲財產總額之增加現尚存在時，不得謂利益已不存在（
    最高法院41年度台上字第637號、76年度台上字第899號判決
    意旨參照）；被告並未提出證據加以明確證明其所受領之系
    爭款項，確係處分與他人，而非僅使追查發生困難之轉匯或
    轉存等隱匿行為，自難認其所受之系爭款項利益已不存在。
    從而，尚難僅憑被告前開抗辯，即認其得依民法第182條1項
    規定，僅以系爭帳戶內之現存款項作為返還範圍。
  ⒍被告又辯稱系爭帳戶內現存款約50萬元之餘額，究應歸屬何一被害人，亦不清楚；況系爭帳戶已遭警示而凍結，被告亦不敢任意去動用等等。然而，此部抗辯，與其是否應返還係爭款項及應返還範圍無涉，併予指明。　
　⒎故而，系爭款項匯入系爭帳戶，而被告受有利益，致原告受
    有損害，且欠缺法律上原因，核屬不當得利，原告自得依民
    法第179條規定，請求被告返還系爭款項。
  ㈢按給付無確定期限者，債務人於債權人得請求給付時，經其
    催告而未為給付，自受催告時起，負遲延責任。其經債權人
    起訴而送達訴狀，或依督促程式送達支付命令，或為其他相
    類之行為者，與催告有同一之效力，民法第229條第2項定有
    明文。遲延之債務，以支付金錢為標的者，債權人得請求依
    法定利率即週年利率百分之5計算之遲延利息，民法第233條
    第1項本文、第203條亦有明文。經查：原告對被告之不當得
    利返還債權，核屬無確定期限之給付，既經原告起訴，而起
    訴狀繕本於109年12月21日送達被告（見本院卷第43頁），
    被告迄未給付，當應負遲延責任，故原告請求自起訴狀繕本
    送達被告翌日即同年月22日起至清償日止，按週年利率百分
    之5給付法定遲延利息，洵屬有據。
五、綜上所述，原告依民法第179條規定，請求被告給付120萬7,
    097元，及自109年12月22日起至清償日止，按週年利率百分
    之5計算之遲延利息，為有理由，應予准許。
六、本件事證已臻明確，兩造其餘攻擊防禦及證據調查，均與本
    案之判斷不生影響，爰毋庸一一審酌論列，併此敘明。
七、訴訟費用負擔之依據：民事訴訟法第78條。
中　　華　　民　　國　110　　年　  9　　　月　　 1　　日
                  民事第二庭審判長法　官　徐奇川
                                  法  官  鄭順福
                                  法　官　葉峻石
以上正本係照原本作成。
如對本判決上訴，須於判決送達後20日內向本院提出上訴狀。如
委任律師提起上訴者，應一併繳納上訴審裁判費。
中　　華　　民　　國　110　　年　  9　　　月　　 1　　日
                               書記官  沈柏樺